【裁判字號】    97,小上,59
【裁判日期】    980512
【裁判案由】    清償債務
【裁判全文】
臺灣桃園地方法院民事判決              97年度小上字第59號
上  訴  人  新光行銷股份有限公司
法定代理人  甲○○
訴訟代理人  乙○○
被  上訴人  丙○○
上列當事人間請求清償債務事件，上訴人對於民國97年11月25日
本院桃園簡易庭97年度桃小字第1850號第一審小額民事判決提起
上訴，於民國98年4月28日言詞辯論終結，本院判決如下：
    主  文
原判決廢棄。
被上訴人應給付上訴人新台幣貳萬貳仟元，及自民國九十七年十
月一日起至清償日止，按週年利率百分之五計算之利息。
第一、二審訴訟費用新台幣貳仟伍佰元由被上訴人負擔。
    理  由
壹、程序部分：
一、按對於小額程序之第一審裁判之上訴，非以其違背法令為理
    由，不得為之，民事訴訟法第436 條之24第2 項定有明文。
    且依同法第436 條之25規定，上訴狀內應記載上訴理由，並
    表明原判決所違背之法令及其具體內容，及依訴訟資料可認
    為原判決有違背法令之具體事實。本件上訴人主張原審判決
    違反民事訴訟法第388 條、同法第221 條第1 項及同法第
    222 條第3 項規定等，實有判決不適用法規或適用不當之違
    背法令之情，核其上訴理由，堪認對於其所主張原第一審小
    額判決違背法令之情事，已有具體之指摘，是上訴人提起本
    件上訴，應認為已具備合法要件，合先敘明。
二、次按當事人於第二審程序不得為訴之變更、追加或提起反訴
    ，固係民事訴訟法第436 條之27所明定，惟考諸該法文立法
    緣由，乃係為求小額事件之第二審程序能迅速終結，以貫徹
    小額程序簡速之目的。是以，若當事人於小額事件之第二審
    程序中僅單純為聲明之減縮，而經核後如無礙於上開目的之
    達成者，依目的性限縮解釋結果，應無不可之理。本件上訴
    人於本件小額訴訟之第二審訴訟程序中之本院民國98年2 月
    24日行準備程序時，以言詞減縮聲明為請求被上訴人給付新
    台幣（下同）22,000元及自起訴狀繕本送達翌日起至清償日
    止，按週年利率百分之五計算之利息等情，復上訴人於本院
    98年4 月28日言詞辯論期日中重為前述減縮聲明，經核尚無
    礙於小額事件簡速審理目的之達成，揆諸前揭說明，上訴人
    前開聲明之減縮，應屬適法。
三、本件被上訴人經合法通知，未於言詞辯論期日到場，核無民
    事訴訟法第386 條所列各款情形，爰依上訴人之聲請，由其
    一造辯論而為判決。
貳、實體部分：
一、上訴人起訴主張：被上訴人於民國93年間向訴外人誠泰商業
    銀行股份有限公司（現更名為臺灣新光商業銀行股份有限公
    司，以下簡稱新光銀行）辦理消費性商品貸款金額共計48,0
    00元，雙方簽訂有消費性商品貸款契約書（下稱系爭貸款契
    約），並約定分24期清償，每期償還2,000 元，被上訴人未
    依約支付期付款致任一期付款逾期繳款時，應自逾期之日起
    ，按年利率20 %計算遲延利息及違約金，遲付總額達分期金
    額5 分之1 或任一期付款逾期30日以上時，被上訴人即喪失
    期限利益，應一次清償本息。詎被上訴人自94年10月3 日起
    即未依約按時給付分期款，其尚未清償之餘額為22,000元，
    訴外人新光銀行於96年6 月12日因上訴人代償前揭債權，而
    將前揭債權讓與上訴人。上訴人屢次催討，被上訴人均置之
    不理，爰以起訴狀繕本送達被上訴人為前開債權讓與之通知
    ，並依民法第312 條（原審誤載民法294 條，併此予以更正
    ）、第474 條規定訴請被上訴人給付本息，並聲明：如主文
    第2 項所示。
二、被上訴人未於言詞辯論期日到場，亦未提出書狀作何聲明或
    陳述。
三、按當事人對於他造主張之事實，於言詞辯論時不爭執者，視
    同自認。但因他項陳述可認為爭執者，不在此限。當事人對
    於他造主張之事實，已於相當時期受合法之通知，而於言詞
    辯論期日不到場，亦未提出準備書狀爭執者，準用第1 項之
    規定。民事訴訟法第280 條第1 項、第3 項前段分別定有明
    文。經查，本件上訴人主張之前開一、之事實，業據其於起
    訴時提出消費性商品貸款契約書、消費性商品貸款代償暨債
    權移轉證明書、本息沖銷表等影本各乙份為證，而記載上訴
    人前開主張之起訴狀繕本，業於97年9 月30日合法送達予被
    上訴人，有本院送達證書附於原審卷第16頁可稽。被上訴人
    對於上訴人主張之事實，既未於言詞辯論期日到場爭執，亦
    未提出書狀作何聲明或陳述，依首揭說明，視同自認，是上
    訴人此部分之主張堪信為真實。
四、次按借用人應於約定期限內，返還與所借用物種類、品質、
    數量相同之物，民法第478 條前段定有明文。本件上訴人主
    張被上訴人與新光銀行成立系爭貸款契約，嗣被上訴人未依
    約按時給付分期款而喪失期限利益，應一次清償本息；且上
    訴人基於利害關係人地位代為清償後，已依民法第312 條關
    於第三人為清償者，於其清償之限度內承受債權人即新光銀
    行對被上訴人前開借款債權，已如前述，則上訴人請求被上
    訴人清償借款22,000元及遲延利息，自屬有據。
五、原審雖以上訴人所提出被上訴人與訴外人巔峰公司間成立電
    信服務契約之書面證據，不足以證明被上訴人有與新光銀行
    成立消費借貸契約之合意，且上訴人未提出足認新光銀行已
    將消費借貸款項交付予被上訴人或其指定之人之證據等情，
    而否認上訴人本件請求，固非無見，然：
  (一)據上訴人提出不為被上訴人否認係其親自填寫並簽名於上之
    申請表以觀，依該申請書下方約定事項第1 條約定：「申請
    人及特約商（經銷商）同意由誠泰行銷股份有限公司（現更
    名為新光行銷股份有限公司即上訴人）依分期付款買賣契約
    書及應收帳款受讓契約書等相關約定，受讓特約商（經銷商
    ）請求申請人支付期付款之權利及依各契約約定所得享有之
    其他一切權利及利益，或委由誠泰行銷股份有限公司代申請
    人向誠泰商業銀行申請消費性商品貸款，用以支付其向特約
    商（經銷商）購買消費性商品之分期付款總價款；惟誠泰行
    銷股份有限公司及誠泰商業銀行保留最終核准或受讓與否之
    權利」、第2 條約定：「如應收帳款債權經誠泰行銷股份有
    限公司同意受讓或其申請經誠泰商業銀行核准，申請人及連
    帶保證人同意依本申請表所載繳款方式，依約按期還款予誠
    泰行銷股份有限公司，並委由誠泰行銷股份有限公司代申請
    人向誠泰商業銀行依約清償貸款」、第3 條約定：「申請人
    及連帶保證人同意並授權誠泰行銷股份有限公司及誠泰商業
    銀行，得於特約商（經銷商）備齊各項撥款文件並經審核無
    誤後，由誠泰商業銀行逕行將准貸款項撥付誠泰行銷股份有
    限公司指定帳戶內，再由誠泰行銷股份有限公司轉撥入特約
    商（特約商）指定之帳戶內，絕無異議」等語。再佐以該申
    請書背面即以黑底白字標明為「消費性商品貸款契約書」，
    系爭貸款契約第1 條上即記載：「本貸款期限係自民國93年
    9 月3 日起，至民國95年9 月3 日止」，第2 條記載：「本
    貸款利率按固定利率年息百分之零計算」等語。可見前開申
    請書及貸款契約內容已載明由被上訴人委由上訴人向新光銀
    行辦理貸款，並委由上訴人受領消費借貸款項，再代被上訴
    人清償積欠特約商店（即巔峰公司）之價金。今被上訴人填
    具申請書，即為對新光銀行貸款之要約（因依前揭約定事項
    第1 條，新光銀行保留最終核准之權利），於新光銀行同意
    放款並將款項依被上訴人指示匯入被上訴人之帳戶時，新光
    銀行即為消費借貸契約之承諾，被上訴人與新光銀行間之消
    費借貸契約即為成立，故原審否認被上訴人與新光銀行間無
    成立消費借貸契約之意思表示合致云云，尚有誤會。
  (二)本件新光銀行係將系爭借款48,000元之款項先撥付給上訴人
    ，再由上訴人撥付給巔峰公司等情，業據原審認定屬實，而
    此等金錢流向，係上訴人與依其與新光銀行間所簽定「消費
    性商品貸款服務合約書」，及上訴人與巔峰公司間所簽定「
    分期付款業務合作契約書」、「應收帳款受讓合作契約書」
    等書證內之規定而來，復參前揭約定事項第3 條約定：「申
    請人及連帶保證人同意並授權誠泰行銷股份有限公司及誠泰
    商業銀行，得於特約商（經銷商）備齊各項撥款文件並經審
    核無誤後，由誠泰商業銀行逕行將准貸款項撥付誠泰行銷股
    份有限公司指定帳戶內，再由誠泰行銷股份有限公司轉撥入
    特約商（特約商）指定之帳戶內，絕無異議。倘因此發生損
    失或事故，均願自負全責，概與誠泰銀行及誠泰行銷公司無
    涉，且本項撥款委任非經誠泰銀行之同意，不得持任何理由
    撤銷」等語，堪認前述金錢流向，亦與當事人間關於本件消
    費借貸款項「付款方式」之約定相符，準此，前揭分別用以
    證明債權收買及消費借貸法律關係之書證，既均與前述金錢
    流向之待證事實均無相互扞格之處，則各該書證即應具相同
    之證據力，然何者較趨近於真實，審判者仍應參酌其他事證
    綜合研判後以決之，要不得恣意排除有利於上訴人主張之書
    證，逕為不利於上訴人之認定。
  (三)原審雖以上訴人與被上訴人間之消費借貸契約既係約定借貸
    48,000元，則上訴人撥付與被上訴人指定之巔峰公司，其金
    額亦應為48,000元等語為據，然查，上訴人未依被上訴人所
    貸借款全額撥付予巔峰公司，係依上訴人與巔峰公司簽定之
    分期付款業務合作契約書第3條第3項約定：「乙方（即巔峰
    公司）同意支付手續費或補貼利率予甲方（即上訴人）；實
    際支付之數額，由甲、乙雙方逐件另以書面定之」，而撥付
    39,720元之款項予巔峰公司，此有上訴人提出於原審卷之撥
    款申請書可稽，復為被上訴人所不爭執（見原審卷第25頁）
    ，此為上訴人與巔峰公司間內部針對被上訴人所貸系爭借款
    折讓問題，要無因上訴人所撥匯款項與被上訴人所貸借款數
    額不符，即為否認上訴人已依被上訴人之指示，將系爭借款
    撥付與巔峰公司之事實，原審此部分論證，稍嫌直斷，難予
    憑採。
  (四)至原審另以被上訴人已於前開申請書上以信用卡刷卡分期付
    款，即有發卡銀行中國國際商銀逐期為其墊付分期款，殊無
    再轉以向新光銀行再次辦理分期付款之理等語為據，惟信用
    卡係交易支付之工具，其具有先消費後付款之特性，換言之
    ，消費者與特約商店進行交易、即時取得商品服務，發卡銀
    行於應特約商店請求後即為消費者先行墊付該商品服務之代
    價後，發卡銀行再依其與消費者間定期結算付款之約定，要
    求消費者繳納消費墊款，準此，依該申請書所示，被上訴人
    係於申請書上以信用卡刷卡分期付款方式，用以清償新光銀
    行之消費借貸分期款項，參酌前揭說明，新光銀行為各該期
    消費借貸分期款項，向中國國際商銀為消費墊款請求時，中
    國國際商銀即為被上訴人先為墊款之支付後，再要求被上訴
    人依定期結算付款之約定繳納所墊款項，被上訴人就各該期
    消費借貸分期款項為實際清償之日期，較之其與新光銀行消
    費借貸分期繳款期限，被上訴人實際上每月各可獲得遞延近
    一個月之期限利益。是以，前開申請書上所示被上訴人以信
    用卡刷卡分期付款方式，用以清償新光銀行之消費借貸分期
    款項之情節，於一般經驗法則上，應無違逆常情之處，從而
    ，原審此部分之論斷，亦有速斷之嫌，難予採認。
六、綜上所述，上訴人本於消費借貸及承受債權之法律關係，訴
    請被上訴人給付22,000元，及自起訴狀繕本送達翌日即97年
    10月1日起至清償日止，按週年利率5 %計算之利息，為有理
    由，應予准許。原審駁回上訴人之前開請求，自有未洽，上
    訴意旨指摘原判決不當，請求廢棄改判，為有理由，由本院
    廢棄原審判決，並為主文第2 項之諭知，併確定其訴訟費用
    額如主文第3 項所示。末者，本件事證已臻明確，上訴人其
    餘主張及未經援用之舉證，經核與判決結果不生影響，不另
    一一論述，附此敘明。
七、據上論結，本件上訴為有理由，依民事訴訟法第463 條、第
    385 條第1 項前段、第436 條之32第1 項、第2 項、第450
    條、第436 條之19第1 項、第78條，判決如主文。
中    華    民    國    98    年     5    月    12    日
                民事第一庭  審判長法  官  郭琇玲
                                  法  官  潘進柳
                                  法  官  吳爭奇
以上正本證明與原本無誤。
不得抗告。
中    華    民    國    98    年     5    月    13    日
                                  書記官  黃瓊儀


司法院資訊處製作；財團法人民間司法改革基金會備份。
